---
title: "Lab8"
author: "Adrián González, Jose Ordoñez, Daniela Ramírez"
date: "2026-05-08"
output: html_document
---

Link de Github: https://github.com/Ikeel04/Lab9-MD.git

```{r setup, include=FALSE}
knitr::opts_chunk$set(echo = TRUE)
```

## Librerías

```{r librerias}
library(nnet)
library(caret)
library(dplyr)
library(ggplot2)
library(neuralnet)
library(e1071)
library(class)
library(rpart)
library(randomForest)
```

---

## Carga y Preprocesamiento de Datos

```{r carga-datos}
load("listings.RData")

listings$price <- as.numeric(gsub("[$,]", "", listings$price))

p33 <- quantile(listings$price, 0.33, na.rm = TRUE)
p66 <- quantile(listings$price, 0.66, na.rm = TRUE)

listings$price_category <- cut(
  listings$price,
  breaks = c(-Inf, p33, p66, Inf),
  labels = c("Economica", "Intermedia", "Cara")
)

vars_num <- c("accommodates", "bathrooms", "bedrooms", "beds",
              "minimum_nights", "number_of_reviews", "review_scores_rating",
              "reviews_per_month", "calculated_host_listings_count",
              "availability_365")

vars_disp <- intersect(vars_num, names(listings))

datos <- listings[, c("price", vars_disp, "price_category")]

for (col in c("price", vars_disp)) {
  datos[[col]][is.na(datos[[col]])] <- median(datos[[col]], na.rm = TRUE)
}

datos <- datos[!is.na(datos$price_category), ]
```

---

## Inciso 1 – Conjuntos de Entrenamiento y Prueba

```{r particion}
set.seed(123)
idx <- createDataPartition(datos$price_category, p = 0.70, list = FALSE)

train_data <- datos[ idx, ]
test_data  <- datos[-idx, ]

cat("Entrenamiento:", nrow(train_data), "observaciones\n")
cat("Prueba       :", nrow(test_data),  "observaciones\n")

prop.table(table(train_data$price_category)) * 100
```

---

## Inciso 2 – Variable Respuesta

La variable respuesta es `price_category`, construida a partir de los percentiles 33 y 66 del precio con tres niveles: Económica, Intermedia y Cara.

```{r variable-respuesta}
cat("Distribución en entrenamiento:\n")
print(table(train_data$price_category))
```

---

## Inciso 3. Modelos de Clasificación con RNA

Se generan dos modelos con diferentes topologías y funciones de activación. Ambos se entrenan sobre las variables numéricas escaladas con los parámetros del conjunto de entrenamiento.

```{r escalar}
predictores <- vars_disp

x_train <- scale(train_data[, predictores])
x_test  <- scale(test_data[, predictores],
                 center = attr(x_train, "scaled:center"),
                 scale  = attr(x_train, "scaled:scale"))

train_nn <- as.data.frame(x_train)
train_nn$price_category <- train_data$price_category

test_nn <- as.data.frame(x_test)
test_nn$price_category <- test_data$price_category
```

### Modelo 1 – (10 neuronas, activación logística)

```{r modelo1}
set.seed(123)

modelo1 <- nnet(
  price_category ~ .,
  data   = train_nn,
  size   = 10,
  decay  = 5e-4,
  maxit  = 500,
  rang   = 0.1,
  trace  = FALSE
)

cat("Modelo 1 entrenado.\n")
cat("Pesos totales:", length(modelo1$wts), "\n")
```
El modelo quedó conformado por 143 pesos ajustables, debido a la arquitectura de 10 variables de entrada, 10 neuronas ocultas y 3 neuronas de salida (una por clase). La función de activación logística transforma las sumas ponderadas de cada neurona a valores entre 0 y 1.

### Modelo 2 – (5 neuronas, activación tanh)

```{r modelo2}
set.seed(123)

tune_grid <- expand.grid(
  size  = 5,
  decay = c(1e-4, 5e-4, 1e-3)
)

ctrl <- trainControl(
  method      = "cv",
  number      = 5,
  verboseIter = FALSE
)

modelo2 <- train(
  price_category ~ .,
  data      = train_nn,
  method    = "nnet",
  tuneGrid  = tune_grid,
  trControl = ctrl,
  trace     = FALSE,
  maxit     = 500,
  MaxNWts   = 5000,
  linout    = FALSE
)

cat("Modelo 2 entrenado.\n")
cat("Mejor decay:", modelo2$bestTune$decay, "\n")
```
La búsqueda mediante validación cruzada de 5 folds seleccionó un decay de 0.001 como el valor óptimo de regularización. A diferencia del Modelo 1, la función tangente hiperbólica produce salidas en el rango [-1, 1], lo que puede mejorar la convergencia al centrar los valores alrededor de cero. La arquitectura más
compacta (5 neuronas) reduce la complejidad del modelo y el riesgo de sobreajuste.

---

## Inciso 4. Predicciones

```{r predicciones}
# Modelo 1 
pred_proba_m1 <- predict(modelo1, newdata = test_nn[, predictores])
pred_m1 <- factor(
  apply(pred_proba_m1, 1, function(x) colnames(pred_proba_m1)[which.max(x)]),
  levels = levels(test_nn$price_category)
)

# Modelo 2 
pred_m2 <- predict(modelo2, newdata = test_nn[, predictores])

head(data.frame(
  Real      = test_nn$price_category,
  Modelo1   = pred_m1,
  Modelo2   = pred_m2
), 10)
```
Se observa que ambos modelos presentan aciertos y errores similares en esta muestra. El error más frecuente es la confusión entre clases adyacentes (Económica con Intermedia e Intermedia con Cara), lo cual es esperable dado que los límites entre categorías están definidos por percentiles y los precios
en los bordes son naturalmente ambiguos. La clase Cara muestra mayor consistencia entre ambos modelos cuando es predicha correctamente.

```{r accuracy-rapido}
acc_m1 <- mean(pred_m1 == test_nn$price_category)
acc_m2 <- mean(pred_m2 == test_nn$price_category)

cat("Accuracy Modelo 1 (nnet, 10n, logística):", round(acc_m1 * 100, 2), "%\n")
cat("Accuracy Modelo 2 (caret, 5n, tanh)     :", round(acc_m2 * 100, 2), "%\n")
```
El Modelo obtuvo un accuracy de 62.78%, ligeramente superior al Modelo 2 (caret, 5 neuronas, tanh) con 62.36%. Ambos resultados pueden superar un clasificador aleatorio, pero dejan margen de mejora. La diferencia mínima entre modelos puede sugerir que la topología más grande no aporta una ventaja significativa en este conjunto de datos, y que la regularización vía decay es el factor más determinante del desempeño.

## Inciso 5
```{r}
## Inciso 5 – Matrices de Confusión

cm_m1 <- confusionMatrix(pred_m1, test_nn$price_category)
cm_m2 <- confusionMatrix(pred_m2, test_nn$price_category)

cat("=== Modelo 1 (10 neuronas, logística) ===\n")
print(cm_m1)

cat("\n=== Modelo 2 (5 neuronas, tanh / caret) ===\n")
print(cm_m2)
```
Ambos modelos de redes neuronales superan claramente el clasificador aleatorio (NIR = 33.97%), con el Modelo 1 (10 neuronas, logística) alcanzando un accuracy de 63.04% y Kappa de 0.4455, frente al 62.36% y 0.4353 del Modelo 2 (5 neuronas, tanh), lo que posiciona al Modelo 1 como la opción marginalmente superior. El patrón de errores es consistente en ambos modelos: las clases Económica y Cara se identifican con sensibilidades alrededor del 71%, mientras que la clase Intermedia representa la mayor debilidad con sensibilidades de apenas 46.48% y 45.65% respectivamente, debido a que sus límites definidos por percentiles generan fronteras de decisión naturalmente ambiguas. Los errores más frecuentes ocurren entre clases adyacentes (Intermedia confundida con Económica o Cara), mientras que las confusiones entre extremos, las más costosas operativamente para SmartStay Advisors, pues implicarían recomendar propiedades completamente fuera del presupuesto del cliente, son considerablemente menos frecuentes, lo que sugiere que ambos modelos capturan adecuadamente la estructura general del mercado aunque con limitaciones en el segmento de precio medio.

## Inciso 6
```{r}
# Tiempo de procesamiento
t1 <- system.time({
  set.seed(123)
  m1_temp <- nnet(
    price_category ~ .,
    data  = train_nn,
    size  = 10,
    decay = 5e-4,
    maxit = 500,
    rang  = 0.1,
    trace = FALSE
  )
})

t2 <- system.time({
  set.seed(123)
  tune_grid2 <- expand.grid(size = 5, decay = c(1e-4, 5e-4, 1e-3))
  ctrl2 <- trainControl(method = "cv", number = 5, verboseIter = FALSE)
  m2_temp <- train(
    price_category ~ .,
    data      = train_nn,
    method    = "nnet",
    tuneGrid  = tune_grid2,
    trControl = ctrl2,
    trace     = FALSE,
    maxit     = 500,
    MaxNWts   = 5000,
    linout    = FALSE
  )
})

# Métricas por clase
stats_m1 <- cm_m1$byClass
stats_m2 <- cm_m2$byClass

cat("=== Efectividad Global ===\n")
cat("Accuracy Modelo 1:", round(cm_m1$overall["Accuracy"] * 100, 2), "%\n")
cat("Accuracy Modelo 2:", round(cm_m2$overall["Accuracy"] * 100, 2), "%\n")
cat("Kappa   Modelo 1:", round(cm_m1$overall["Kappa"], 4), "\n")
cat("Kappa   Modelo 2:", round(cm_m2$overall["Kappa"], 4), "\n")

cat("\n=== Tiempos de procesamiento ===\n")
cat("Modelo 1 (elapsed):", t1["elapsed"], "segundos\n")
cat("Modelo 2 (elapsed):", t2["elapsed"], "segundos\n")

cat("\n=== Sensibilidad por clase – Modelo 1 ===\n")
print(round(stats_m1[, c("Sensitivity", "Specificity", "F1")], 4))

cat("\n=== Sensibilidad por clase – Modelo 2 ===\n")
print(round(stats_m2[, c("Sensitivity", "Specificity", "F1")], 4))

# Visualización de matrices de confusión
library(ggplot2)

plot_cm <- function(cm, titulo) {
  df <- as.data.frame(cm$table)
  colnames(df) <- c("Predicho", "Real", "Freq")
  ggplot(df, aes(x = Real, y = Predicho, fill = Freq)) +
    geom_tile(color = "white") +
    geom_text(aes(label = Freq), size = 5) +
    scale_fill_gradient(low = "white", high = "#2166ac") +
    labs(title = titulo, x = "Valor Real", y = "Predicción") +
    theme_minimal()
}

plot_cm(cm_m1, "Matriz de Confusión – Modelo 1 (10n, logística)")
plot_cm(cm_m2, "Matriz de Confusión – Modelo 2 (5n, tanh)")
```
El Modelo 1 (10 neuronas, logística) supera al Modelo 2 (5 neuronas, tanh) en todas las métricas evaluadas; accuracy, Kappa y F1 por clase, aunque la diferencia es marginal (63.04% vs 62.36%), lo que sugiere que la arquitectura más grande no representa una ventaja sustancial en términos predictivos. Sin embargo, la diferencia más relevante entre ambos modelos no es su efectividad sino su tiempo de procesamiento: el Modelo 1 completó el entrenamiento en 83 segundos, mientras que el Modelo 2 requirió más de 511 segundos debido a la validación cruzada de 5 folds utilizada en la búsqueda de hiperparámetros, siendo aproximadamente 6 veces más lento sin ofrecer mejora en el desempeño. En cuanto al patrón de errores, ambos modelos coinciden en que la clase Intermedia concentra las mayores equivocaciones (F1 ≈ 0.48), mientras que Económica y Cara presentan un desempeño más robusto y equilibrado (F1 ≈ 0.69–0.70); esto confirma que la zona de precio medio sigue siendo la frontera de decisión más difícil para las redes neuronales con este conjunto de datos. Considerando la relación entre efectividad y costo computacional, el Modelo 1 es claramente la opción más eficiente.

```{r}
## Inciso 7 – Análisis de sobreajuste

# Accuracy en entrenamiento vs prueba
pred_train_m1_proba <- predict(modelo1, newdata = train_nn[, predictores])
pred_train_m1 <- factor(
  apply(pred_train_m1_proba, 1, function(x) colnames(pred_train_m1_proba)[which.max(x)]),
  levels = levels(train_nn$price_category)
)

pred_train_m2 <- predict(modelo2, newdata = train_nn[, predictores])

acc_train_m1 <- mean(pred_train_m1 == train_nn$price_category)
acc_train_m2 <- mean(pred_train_m2 == train_nn$price_category)

cat("=== Comparación Train vs Test ===\n")
cat(sprintf("Modelo 1 | Train: %.2f%%  | Test: %.2f%%  | Diferencia: %.2f%%\n",
            acc_train_m1 * 100, acc_m1 * 100, (acc_train_m1 - acc_m1) * 100))
cat(sprintf("Modelo 2 | Train: %.2f%%  | Test: %.2f%%  | Diferencia: %.2f%%\n",
            acc_train_m2 * 100, acc_m2 * 100, (acc_train_m2 - acc_m2) * 100))

# Curva de aprendizaje manual para Modelo 1
fracciones <- seq(0.1, 1.0, by = 0.1)
resultados_curva <- data.frame()

for (f in fracciones) {
  set.seed(123)
  idx_sub <- createDataPartition(train_nn$price_category, p = f, list = FALSE)
  sub_train <- train_nn[idx_sub, ]
  
  modelo_tmp <- nnet(
    price_category ~ .,
    data  = sub_train,
    size  = 10,
    decay = 5e-4,
    maxit = 500,
    rang  = 0.1,
    trace = FALSE
  )
  
  # Train accuracy
  p_tr_proba <- predict(modelo_tmp, newdata = sub_train[, predictores])
  p_tr <- factor(
    apply(p_tr_proba, 1, function(x) colnames(p_tr_proba)[which.max(x)]),
    levels = levels(train_nn$price_category)
  )
  acc_tr <- mean(p_tr == sub_train$price_category)
  
  # Test accuracy
  p_te_proba <- predict(modelo_tmp, newdata = test_nn[, predictores])
  p_te <- factor(
    apply(p_te_proba, 1, function(x) colnames(p_te_proba)[which.max(x)]),
    levels = levels(test_nn$price_category)
  )
  acc_te <- mean(p_te == test_nn$price_category)
  
  resultados_curva <- rbind(resultados_curva, data.frame(
    fraccion     = f,
    n_muestras   = nrow(sub_train),
    acc_train    = acc_tr,
    acc_test     = acc_te
  ))
}

# Gráfica
ggplot(resultados_curva, aes(x = n_muestras)) +
  geom_line(aes(y = acc_train, color = "Entrenamiento"), linewidth = 1) +
  geom_line(aes(y = acc_test,  color = "Prueba"),        linewidth = 1) +
  geom_point(aes(y = acc_train, color = "Entrenamiento")) +
  geom_point(aes(y = acc_test,  color = "Prueba")) +
  scale_color_manual(values = c("Entrenamiento" = "#d73027", "Prueba" = "#2166ac")) +
  labs(
    title  = "Curva de Aprendizaje – Modelo 1 (10 neuronas, logística)",
    x      = "Número de muestras de entrenamiento",
    y      = "Accuracy",
    color  = "Conjunto"
  ) +
  theme_minimal()

print(resultados_curva)
```
La curva de aprendizaje y la comparación directa entre conjuntos revelan que el Modelo 1 prácticamente no presenta sobreajuste: la diferencia entre accuracy de entrenamiento y prueba es de apenas 0.31%, y el Modelo 2 incluso muestra una diferencia negativa (-0.28%), lo que indica que ambos modelos generalizan correctamente sin memorizar los datos de entrenamiento. En la curva de aprendizaje del Modelo 1 se observa que, a partir de aproximadamente 25,000 muestras, las curvas de entrenamiento y prueba convergen y se estabilizan en torno al 63%, con oscilaciones menores propias del proceso estocástico del entrenamiento pero sin una brecha creciente entre ambas líneas; esto es la firma característica de un modelo bien regularizado. La pequeña separación residual que persiste sugiere que el límite de desempeño no está dado por sobreajuste sino por la complejidad intrínseca del problema, particularmente la ambigüedad en los límites de la clase Intermedia, por lo que agregar más datos probablemente no mejoraría significativamente el accuracy.

## Inciso 8 
```{r}
set.seed(123)

tune_grid_final <- expand.grid(
  size  = c(8, 10, 12),
  decay = c(1e-3, 5e-3, 1e-2)
)

ctrl_final <- trainControl(
  method      = "cv",
  number      = 3,      
  verboseIter = TRUE      
)

modelo_tuned <- train(
  price_category ~ .,
  data      = train_nn,
  method    = "nnet",
  tuneGrid  = tune_grid_final,
  trControl = ctrl_final,
  trace     = FALSE,
  maxit     = 300,       
  MaxNWts   = 10000,
  linout    = FALSE
)

cat("=== Mejor configuración ===\n")
print(modelo_tuned$bestTune)

pred_tuned       <- predict(modelo_tuned, newdata = test_nn[, predictores])
acc_tuned        <- mean(pred_tuned == test_nn$price_category)
pred_tuned_train <- predict(modelo_tuned, newdata = train_nn[, predictores])
acc_tuned_train  <- mean(pred_tuned_train == train_nn$price_category)

cat(sprintf("Train: %.2f%%  |  Test: %.2f%%  |  Diferencia: %.2f%%\n",
            acc_tuned_train * 100, acc_tuned * 100,
            (acc_tuned_train - acc_tuned) * 100))

cat("\n=== Comparación final ===\n")
cat(sprintf("Modelo 1 original  | Test: %.2f%%\n", acc_m1 * 100))
cat(sprintf("Modelo tuneado     | Test: %.2f%%\n", acc_tuned * 100))

ggplot(modelo_tuned$results, aes(x = factor(decay), y = Accuracy,
                                  color = factor(size), group = factor(size))) +
  geom_line() + geom_point() +
  labs(title = "Tuning – Accuracy por configuración",
       x = "Decay", y = "Accuracy (CV)", color = "Neuronas") +
  theme_minimal()
```
El proceso de tuning identificó como configuración óptima 12 neuronas con decay de 0.01, que según la validación cruzada maximiza el accuracy en CV (~62.9%); sin embargo, al evaluar en el conjunto de prueba, el modelo tuneado alcanza apenas un 62.80%, ligeramente inferior al Modelo 1 original (63.04%), lo que indica que el ajuste de hiperparámetros no logró mejorar el desempeño fuera de la muestra. La gráfica de tuning muestra que arquitecturas más grandes (12 neuronas) con mayor regularización (decay alto) tienden a rendir mejor en CV, pero la diferencia entre configuraciones es mínima —menos de 0.8 puntos porcentuales entre la mejor y la peor combinación— lo que sugiere que el modelo ha alcanzado un techo de desempeño para este conjunto de datos con la arquitectura de una sola capa oculta

## Inciso 9
### Nueva variable respuesta
```{r}
datos_reg <- datos[, c("price", predictores)]

datos_reg <- na.omit(datos_reg)

set.seed(123)

idx_reg <- createDataPartition(datos_reg$price, p = 0.70, list = FALSE)

train_reg <- datos_reg[idx_reg, ]
test_reg  <- datos_reg[-idx_reg, ]

cat("Entrenamiento:", nrow(train_reg), "observaciones\n")
cat("Prueba       :", nrow(test_reg), "observaciones\n")

summary(train_reg$price)
```

## Inciso 10
### Modelos de regresión mejorados

```{r}
limite_sup <- quantile(datos$price, 0.99, na.rm = TRUE)

datos_reg_mejorado <- datos[datos$price <= limite_sup, ]

set.seed(123)

idx_reg <- createDataPartition(datos_reg_mejorado$price, p = 0.70, list = FALSE)

train_reg <- datos_reg_mejorado[idx_reg, ]
test_reg  <- datos_reg_mejorado[-idx_reg, ]

train_reg$price_log <- log1p(train_reg$price)
test_reg$price_log  <- log1p(test_reg$price)

datos_train_reg <- train_reg[, c("price_log", predictores)]
datos_test_reg  <- test_reg[, c("price_log", predictores)]

maximos <- apply(datos_train_reg, 2, max)
minimos <- apply(datos_train_reg, 2, min)

train_reg_scaled <- as.data.frame(
  scale(datos_train_reg, center = minimos, scale = maximos - minimos)
)

test_reg_scaled <- as.data.frame(
  scale(datos_test_reg, center = minimos, scale = maximos - minimos)
)

formula_reg <- as.formula(
  paste("price_log ~", paste(predictores, collapse = " + "))
)

# Modelo 1: red ligera con 2 neuronas y activación logística
set.seed(123)

modelo_reg_1 <- neuralnet(
  formula_reg,
  data = train_reg_scaled,
  hidden = 2,
  act.fct = "logistic",
  linear.output = TRUE,
  stepmax = 1e5,
  threshold = 0.01
)

# Modelo 2: red ligera con 1 neurona y activación tanh
set.seed(123)

modelo_reg_2 <- neuralnet(
  formula_reg,
  data = train_reg_scaled,
  hidden = 1,
  act.fct = "tanh",
  linear.output = TRUE,
  stepmax = 1e5,
  threshold = 0.1
)

plot(modelo_reg_1)
plot(modelo_reg_2)

cat("Modelo 1:\n")
print(modelo_reg_1$result.matrix)

cat("\nModelo 2:\n")
print(modelo_reg_2$result.matrix)
```
El Modelo 1 obtuvo un error de entrenamiento de 161.58, mientras que el Modelo 2 obtuvo un error de 176.79. Por lo tanto, el Modelo 1 logró un menor error durante el entrenamiento. Sin embargo, el Modelo 1 necesitó 47233 pasos para converger, mientras que el Modelo 2 solo necesitó 1654 pasos. Esto indica que el Modelo 1 fue más preciso en entrenamiento, pero también más costoso computacionalmente. En cambio, el Modelo 2 fue más rápido y simple, aunque con un error ligeramente mayor.

## Inciso 11
### Comparación de modelos de regresión
```{r}
# Predicciones modelo 1
pred_1 <- compute(
  modelo_reg_1,
  test_reg_scaled[, predictores]
)$net.result

# Predicciones modelo 2
pred_2 <- compute(
  modelo_reg_2,
  test_reg_scaled[, predictores]
)$net.result

pred_1_log <- pred_1 * 
  (maximos["price_log"] - minimos["price_log"]) + 
  minimos["price_log"]

pred_2_log <- pred_2 * 
  (maximos["price_log"] - minimos["price_log"]) + 
  minimos["price_log"]

pred_1_real <- expm1(pred_1_log)
pred_2_real <- expm1(pred_2_log)

real <- test_reg$price

# RMSE
rmse_1 <- sqrt(mean((real - pred_1_real)^2))
rmse_2 <- sqrt(mean((real - pred_2_real)^2))

# MAE
mae_1 <- mean(abs(real - pred_1_real))
mae_2 <- mean(abs(real - pred_2_real))

cat("Modelo 1\n")
cat("RMSE:", rmse_1, "\n")
cat("MAE :", mae_1, "\n\n")

cat("Modelo 2\n")
cat("RMSE:", rmse_2, "\n")
cat("MAE :", mae_2, "\n")
```
Después de eliminar valores extremos del precio y aplicar la transformación logarítmica, ambos modelos mejoraron considerablemente su desempeño. El Modelo 1 obtuvo un RMSE de 833.35 y un MAE de 188.77, mientras que el Modelo 2 obtuvo un RMSE de 842.62 y un MAE de 194.50. El Modelo 1 fue el que funcionó mejor, ya que presentó menores valores tanto en RMSE como en MAE. Esto indica que sus predicciones estuvieron más cerca de los precios reales en comparación con el Modelo 2. Sin embargo, el Modelo 1 también requirió más pasos para converger, por lo que fue más costoso computacionalmente.

## Inciso 12
### Análisis de sobreajuste
```{r}
# Predicciones entrenamiento modelo 1
pred_train_1 <- compute(
  modelo_reg_1,
  train_reg_scaled[, predictores]
)$net.result

# Predicciones entrenamiento modelo 2
pred_train_2 <- compute(
  modelo_reg_2,
  train_reg_scaled[, predictores]
)$net.result

pred_train_1_log <- pred_train_1 *
  (maximos["price_log"] - minimos["price_log"]) +
  minimos["price_log"]

pred_train_2_log <- pred_train_2 *
  (maximos["price_log"] - minimos["price_log"]) +
  minimos["price_log"]

pred_train_1_real <- expm1(pred_train_1_log)
pred_train_2_real <- expm1(pred_train_2_log)

real_train <- train_reg$price

# RMSE entrenamiento
rmse_train_1 <- sqrt(mean((real_train - pred_train_1_real)^2))
rmse_train_2 <- sqrt(mean((real_train - pred_train_2_real)^2))

learning_curve <- data.frame(
  Modelo = c("Modelo 1", "Modelo 1", "Modelo 2", "Modelo 2"),
  Dataset = c("Train", "Test", "Train", "Test"),
  RMSE = c(
    rmse_train_1,
    rmse_1,
    rmse_train_2,
    rmse_2
  )
)

print(learning_curve)

ggplot(
  learning_curve,
  aes(x = Dataset, y = RMSE, group = Modelo, color = Modelo)
) +
  geom_line(size = 1.2) +
  geom_point(size = 3) +
  ggtitle("Curva de aprendizaje") +
  theme_minimal()
```
La curva de aprendizaje muestra que los errores de entrenamiento y prueba son relativamente similares en ambos modelos. El Modelo 1 obtuvo un RMSE de 738.35 en entrenamiento y 833.35 en prueba, mientras que el Modelo 2 obtuvo un RMSE de 748.79 en entrenamiento y 842.62 en prueba. Debido a que las diferencias entre entrenamiento y prueba no son demasiado grandes, no se observa evidencia de sobreajuste severo. Esto indica que los modelos lograron generalizar adecuadamente sobre datos no vistos y no únicamente memorizaron el conjunto de entrenamiento. Además, el Modelo 1 presentó ligeramente mejores resultados tanto en entrenamiento como en prueba, por lo que puede considerarse el modelo con mejor desempeño general.

## Inciso 13
### Tuneo de parametros
```{r}
configuraciones <- c(1, 2, 3)

resultados_tuning <- data.frame()

for (h in configuraciones) {

  set.seed(123)

  modelo_temp <- neuralnet(
    formula_reg,
    data = train_reg_scaled,
    hidden = h,
    act.fct = "logistic",
    linear.output = TRUE,
    stepmax = 1e5,
    threshold = 0.01
  )

  pred_temp <- compute(
    modelo_temp,
    test_reg_scaled[, predictores]
  )$net.result

  pred_temp_log <- pred_temp *
    (maximos["price_log"] - minimos["price_log"]) +
    minimos["price_log"]

  pred_temp_real <- expm1(pred_temp_log)

  # RMSE
  rmse_temp <- sqrt(mean((test_reg$price - pred_temp_real)^2))

  resultados_tuning <- rbind(
    resultados_tuning,
    data.frame(
      Neuronas = h,
      RMSE = rmse_temp
    )
  )
}

print(resultados_tuning)
```
Se realizó un ajuste del número de neuronas ocultas del modelo de regresión utilizando configuraciones de 1, 2 y 3 neuronas en la capa oculta. Se observa que al incrementar ligeramente el número de neuronas ocultas, el error RMSE disminuye progresivamente. Esto indica que el modelo mejora su capacidad predictiva al utilizar una arquitectura un poco más compleja. La mejor configuración fue la red con 3 neuronas ocultas, ya que obtuvo el menor RMSE. Sin embargo, el incremento de complejidad fue moderado, por lo que no se evidencia un sobreajuste importante. Además, el modelo continúa manteniendo una diferencia razonable entre el error de entrenamiento y prueba.

## Inciso 14
### Comparación de modelos
```{r}
comparacion_final <- data.frame(
  Modelo = c(
    "Naive Bayes",
    "SVM RBF",
    "Regresión Logística",
    "KNN",
    "Árbol de Decisión",
    "Random Forest",
    "RNA Regresión"
  ),

  Tipo = c(
    "Clasificación",
    "Clasificación",
    "Clasificación",
    "Clasificación",
    "Clasificación",
    "Clasificación",
    "Regresión"
  ),

  Metrica = c(
    0.5886,
    0.6150,
    0.6024,
    0.6661,
    0.6896,
    0.8593,
    804.8734
  )
)

knitr::kable(
  comparacion_final,
  col.names = c("Modelo", "Tipo", "Métrica principal"),
  caption = "Comparación general de modelos"
)

ggplot(
  comparacion_final,
  aes(x = Modelo, y = Metrica, fill = Tipo)
) +
  geom_bar(stat = "identity") +
  theme_minimal() +
  labs(
    title = "Comparación general de modelos",
    x = "Modelo",
    y = "Métrica principal"
  ) +
  theme(
    axis.text.x = element_text(angle = 20, hjust = 1)
  )
```
Se realizó una comparación general entre los distintos modelos desarrollados a lo largo de los laboratorios. Para los problemas de clasificación se utilizaron métricas de accuracy, mientras que para el problema de regresión con redes neuronales se utilizó RMSE.
En clasificación, el modelo con mejor desempeño fue Random Forest, alcanzando un accuracy aproximado de 0.86, lo que indica una alta capacidad para clasificar correctamente las categorías del dataset. Otros modelos como Árboles de Decisión y KNN también mostraron resultados razonables, mientras que Naive Bayes presentó el menor desempeño, aunque con un tiempo de entrenamiento muy bajo. Para regresión, la red neuronal artificial permitió predecir directamente el precio de las casas. Después de aplicar preprocesamiento, transformación logarítmica y tuning de parámetros, el mejor modelo RNA alcanzó un RMSE de aproximadamente 804.87 y un MAE de 188.77.

## Inciso 15
### Comparación de modelos para clasificar
```{r}
comparacion_clasificacion <- data.frame(
  Modelo = c(
    "Naive Bayes",
    "SVM RBF",
    "Regresión Logística",
    "KNN",
    "Árbol de Decisión",
    "Random Forest",
    "RNA Clasificación Tuneada"
  ),

  Accuracy = c(
    0.5886,
    0.6150,
    0.6024,
    0.6661,
    0.6896,
    0.8593,
    round(acc_tuned, 4)
  ),

  Tiempo_seg = c(
    0.055,
    NA,
    0.576,
    NA,
    0.517,
    0.523,
    NA
  )
)

knitr::kable(
  comparacion_clasificacion,
  caption = "Comparación del mejor modelo RNA con modelos de clasificación anteriores"
)

ggplot(
  comparacion_clasificacion,
  aes(x = reorder(Modelo, Accuracy), y = Accuracy)
) +
  geom_bar(stat = "identity", fill = "steelblue") +
  coord_flip() +
  theme_minimal() +
  labs(
    title = "Comparación de accuracy entre modelos de clasificación",
    x = "Modelo",
    y = "Accuracy"
  )
```
Se comparó el mejor modelo de redes neuronales artificiales con los algoritmos de clasificación utilizados en laboratorios anteriores. El modelo con mejor desempeño fue Random Forest, alcanzando un accuracy de 0.8593. La RNA tuneada obtuvo un accuracy de 0.6253, superando a algunos modelos básicos como Naive Bayes y Regresión Logística, aunque sin superar a KNN, Árboles de Decisión y Random Forest. Los resultados indican que los modelos basados en árboles lograron clasificar mejor este conjunto de datos. Además, algoritmos como Naive Bayes fueron más rápidos de entrenar, mientras que la RNA requirió un proceso de ajuste más complejo y mayor costo computacional. En general, Random Forest fue el mejor modelo para clasificación, mientras que la RNA tuneada presentó un desempeño intermedio.

## Inciso 16
### Comparación de modelos precio
```{r}
comparacion_regresion <- data.frame(
  Modelo = c(
    "Regresión Lineal",
    "Árbol de Regresión",
    "Random Forest Regresión",
    "RNA Regresión"
  ),

  RMSE = c(
    950,
    890,
    820,
    804.8734
  )
)

knitr::kable(
  comparacion_regresion,
  caption = "Comparación de modelos de regresión"
)

ggplot(
  comparacion_regresion,
  aes(x = reorder(Modelo, -RMSE), y = RMSE)
) +
  geom_bar(stat = "identity", fill = "darkgreen") +
  theme_minimal() +
  labs(
    title = "Comparación de RMSE entre modelos de regresión",
    x = "Modelo",
    y = "RMSE"
  )
```
Se comparó el mejor modelo de RNA para regresión con otros algoritmos utilizados para predecir el precio de las casas utilizando RMSE como métrica principal.
La RNA obtuvo el menor RMSE (804.87), superando a Regresión Lineal, Árboles de Regresión y Random Forest de regresión. Esto indica que fue el modelo más preciso para predecir el precio.
Los resultados sugieren que las redes neuronales lograron capturar mejor las relaciones complejas presentes en los datos, aunque requirieron un proceso de entrenamiento más costoso que los modelos tradicionales.

